【裁判字號】    95,訴,291
【裁判日期】    950919
【裁判案由】    排除侵害
【裁判全文】
臺灣板橋地方法院民事判決               95年度訴字第291號
原      告  乙○○
訴訟代理人  甲○○
被      告  戊○○
            丙○○
上列當事人間請求排除侵害事件，於中華民國95年9月5日言詞辯
論終結，本院判決如下：
    主          文
原告之訴及假執行之聲請均駁回。
訴訟費用由原告負擔。
    事 實 及 理 由
壹、程序方面：
一、被告戊○○經合法通知，未於言詞辯論期日到場，核無民事
    訴訟法第386 條各款所列情形，爰依原告之聲請，由其一造
    辯論而為判決。
二、按訴狀送達後，原告不得將原訴變更或追加他訴，但有請求
    之基礎事實同一、或擴張或減縮應受判決事項之聲明之情形
    者，不在此限，民事訴訟法第255 條第1 項第2 款定有明文
    。本件原告起訴時原僅列戊○○為被告，嗣又追加丙○○、
    丁○○等二人為共同被告，又依據臺北縣中和地政事務所測
    量成果變更其聲明請求判決事項內容，並於95年7 月10日具
    狀減縮其聲請請求判決事項如下述（見本院卷第178 頁），
    核其所為訴之追加、變更，核於前揭法條規定，應予准許。
    又原告復於言詞辯論終結前，撤回丁○○部分之訴，被告對
    此並無異議，故關於丁○○部分，亦已脫離訴訟之繫屬，均
    併此敘明。
貳、當事人之主張：
一、原告方面：
    聲明：被告丙○○、戊○○應自坐落臺北縣永和市○○段25
    地號土地上建物門牌臺北縣永和市○○路140 巷7 、9 、11
    號面積42.4平方公尺之房屋遷出。被告丙○○應將上開房屋
    拆除，並與被告戊○○將土地返還原告及其他共有人全體。
    並陳明原告願供擔保以代釋明，請准宣告假執行。
    其陳述及所提出之證據如下：
(一)坐落臺北縣永和市○○段25地號土地為原告等全體共有人所
    共有，被告戊○○、丙○○無權占用前述土地，依民法第76
    7 條、第821 條規定，原告本於所有權之行使，自得訴請排
    除被告之侵害，請求拆除地上建物，將土地返還原告等全體
    共有人。
(二)被告所言不實在，是原告將所有共有人買土地後才有這麼多
    ，上開房屋是違建。並無分管事實。
(三)證據：提出土地登記謄本影本為證據，並聲請囑託地政事務
    所測量。
二、被告方面：被告戊○○經合法通知未於最後言詞辯論期日到
    場，據其前到場所為之聲明及陳述，及被告丙○○到場及所
    提書狀所為之聲明及陳述略以：
    聲明：請求駁回原告之訴及假執行之聲請；並陳明如受不利
          之判決，願供擔保請求免為假執行。
    其陳述及所提出之證據如下：
(一)房屋是被告丙○○的名字沒有錯，那是共有繼承的。是幫祖
    父還錢後，才將房子過戶。
(二)房屋內的物品是被告戊○○所有。
(三)原告與被告之祖父均為邱繼埕，有繼承系統表可稽。系爭土
    地上之140巷7、9、11號建物與原告所有之140巷4號、124巷
    1弄1、3、5、7、9、11號建物均未辦理保存登記。另系爭土
    地上之96建號即林森路124巷1弄9號房屋、97建號即林森路1
    40巷3號房屋、1519建號即林森路124巷1弄7號房屋等三戶有
    辦理建物保存登記均為雙方祖父邱繼埕生前所興建而分給被
    告之父邱金松、原告之父邱金田所居住，而後由原告及其母
    與兄弟蔡美鳳、乙○○、甲○○、邱彥耀、邱彥瀚取得。前
    述房屋為共有，被告祖父邱繼埕為共有人之一，於民國73年
    11月15日死亡，惟尚未辦理繼承，被告丙○○及戊○○、丁○○均為繼承人之一，亦為共有人，雙方所取得之房地實乃
    分管所致，理由為林森路124巷1弄9號（96建號）、林森路1
    32號（97建號）均為祖父邱繼埕所有贈與邱金田（即原告之
    父），足證邱繼埕生前即將房地由其子孫分管所有，且邱繼
    埕生前已向他共有人購買全部系爭土地，故系爭土地及鄰地
    26地號數十年來均由原告使用房屋及將空地出租作為停車場
    使用，每個車位租金每月3,300元，合計40個，每月收入合
    計達132,000元，每年高達1,584,000元，從未有人提出拆屋
    還地之請求。被告既由祖父邱繼埕將房地分管予其子孫，合
    法取得所有權使用，即無侵害原告之情事。
(四)證據：提出繼承系統表、戶籍謄本、建物登記謄本、財政部
    臺灣省北區國稅局遺產稅逾核課期間案件同意移轉證明書（
    案號：Ｚ0000000000000，95年06月23日）、臺灣板橋地方法
    院檢察署90年2月5日90年度偵字第1934號檢察官不起訴處分
    書、照片等影本為證據。
參、本院依聲請至現場履勘，並囑託臺北縣中和地政事務所實地
    測量並製作土地複丈成果圖，及向臺北縣政府稅捐稽徵處查
    詢臺北縣永和市○○路140巷7、9、11房屋之稅籍資料。
肆、得心證之理由：
一、兩造不爭執事項：
(一)坐落臺北縣永和市○○段第25地號土地為原告（登記次序01
    90，登記原因：贈與；登記次序0199，登記原因：買賣）與
    訴外人邱阿嬰、邱繼字、邱繼埕、邱爻（以上登記原因：民
    國36年總登記）、陳壽美、梁邱金蓮、吳照蔚、王吳秀惠、
    黎吳秀玲、吳錫祺、謝吳換、吳南生、邱文雄、張邱敏、施
    邱錦、邱郁、郭邱悅、邱淳、邱茂榕、邱茂坤、邱嫊媜、邱
    愛惠、邱寶樺、邱清秀、邱茂春、邱阿秀、邱茂謝、胡邱巧
    、邱永全、楊芝玲、李邱米錦、邱忠正、邱七妹、楊邱金香
    、邱連田、郭邱阿金、邱阮月琴、邱淑絨、邱淑貞、邱淑卿
    、邱秋芬、邱德仁、邱三郎、邱萬福、邱德全、邱德和、陳
    德銘、邱慶鐘、陳邱秀真、陳秀兒、陳慶裕、羅萬枝、詹世
    源、詹金池、林詹秋媚、詹秋燕、羅淑惠、陳太平、連陳阿
    、陳世坤、陳世賢、陳志輝、陳志明、陳志源、邱惠敏、
    邱竹杉、邱進益、陳福來、陳得興、陳金雪、陳玉美、陳玉
    枝、陳婉玲、陳瓊玫、馬秀珍、陳惠美、陳榮熙、吳重信、
    陳邦光、吳美齡、陳延齡、邱吳彩、邱世鑫、陸壁孺、邱名
    穗、邱玉、邱閏憶、邱宇伶（以上登記原因：繼承）、陳
    俊明、陳明隆、邱壽城、蔡美鳳、邱彥能、邱麗卿、邱彥瀚
    、邱麗萍、甲○○、黃湘岑、蔡宗錦（以上登記原因：買賣
    ；蔡宗錦另有登記次序0201，登記原因：拍賣）、邱深淵、
    邱炳炫（以上登記原因：贈與）等人所共有之土地，乃為兩
    造所不爭執之事實，並有土地登記謄本在卷可參（見本院卷
    第35頁至62頁），此部分事實自堪信為真實。
(二)被告丙○○所有之門牌號碼為臺北縣永和市○○路140巷7號
    、9號、11號等三棟房屋係坐落於上開永和市○○段第23、
    24、25地號土地上，其中使用永利段第25地號土地之面積合
    計42.4平方公尺，目前房屋屋頂已經塌陷，屋內所堆置之物
    品係屬於被告戊○○所有，目前無人居住等事實，亦為兩造
    所不爭執，並經本院至現場履勘屬實，且經臺北縣中和地政
    事務所派員測量並製作土地複丈成果圖可參，此有本院95年
    5月10日勘驗筆錄、臺北縣中和地政事務所95年5月12日北縣
    中地測字第0950006281號函所附之土地土地複丈成果圖（95
    .4.10收文號0000000000號）在卷可參（見本院卷第105頁至
    109頁），且依據臺北縣政府稅捐稽徵處中和分處95年6月2
    日北稅中二字第0950016745號函及所附臺北縣政府稅捐稽徵
    處房屋稅課稅明細表所示，其納稅義務人為丙○○（見本院
    卷第126、127頁），則被告丙○○乃上開三棟房屋之處分權
    人之事實，亦屬顯然，則關於上開部分事實亦堪認為真實。
(三)被告丙○○抗辯稱其為系爭土地之登記共有人邱繼埕之繼承
    人，並提出被繼承人邱繼埕之繼承系統表、邱繼埕之除戶戶
    籍謄本、邱金松之除戶戶籍謄本、丙○○之戶籍謄本、邱金
    田之除戶戶籍謄本、乙○○之戶籍謄本等為證據，經查，被
    繼承人邱繼埕係於民國73年11月15日死亡，其所生之次男邱
    金松於民國54年1月14日死亡，被告丙○○、戊○○本為邱
    金松之繼承人，因其被繼承人邱金松早於被繼承人邱繼埕死
    亡，故得代位繼承被繼承人邱繼埕之遺產，另邱繼埕所生五
    男邱金田係於民國74年9月11日死亡，原告乙○○乃其繼承
    人之一，亦為兩造所不爭執之事實，並有上開戶籍謄本及繼
    承系統表在卷可參（見本院卷第186頁以下），則此部分事
    實亦堪認為真實。
(四)坐落於臺北縣永和市○○段第25地號土地上之建號96號建物
    即門牌號碼臺北縣永和市○○路124巷1弄9號房屋（整編前
    為永和市○○路○段33弄9號）原為邱繼埕所有，於63年6月
    13日因贈與而移轉登記予邱金田，嗣於68年12月10日因買賣
    而移轉登記予蔡美鳳，另坐落同一土地上之建號97號即門牌
    號碼永和市○○路132號房屋（整編前為永和市○○路○段33
    弄9號）亦原為邱繼埕所有，同時因贈與而移轉登記予邱金
    田，亦於68年12月10日因買賣移轉登記予蔡美鳳，嗣蔡美鳳
    於80年9月12日因買賣移轉登記予陳玉燕，亦有被告提出之
    建物登記謄本在卷可參（見本院卷第160頁至173頁），則被
    告抗辯之此部分事實亦堪採信。
二、原告主張被告丙○○所有之上述房屋係無權占用原告與其他
    共有人所共有之系爭土地，而被告戊○○則現在使用上開房
    屋堆置物品，亦為無權占用原告與其他共有人共有之土地等
    情，乃為被告所否認，並抗辯稱上述三棟房屋所使用之系爭
    土地部分，乃有分管契約存在，被告並非無權使用系爭土地
    上開部分等語。經查，上述永和市○○路140 巷7 號、9 號
    、11號等三棟房屋之納稅義務人為被告丙○○，又上述三棟
    房屋依據稅捐機關資料之歷經年數已達45，此為兩造不爭執
    之事實，並有臺北縣政府稅捐稽徵處房屋稅課稅明細表一件
    可參（見本院卷第127 頁），則被告丙○○乃上述三棟房屋
    之處分權人，且該三棟房屋建築年代距今超過三十年等事實
    ，當堪以認定。又查，被告丙○○、戊○○二人因繼承關係
    而得代位其父邱金松繼承其祖父邱繼埕之遺產，亦為兩造所
    不爭執之事實，已如前述，而系爭土地之登記現狀，邱繼埕
    仍為共有人之一（見系爭土地之土地登記謄本登記次序0010
    ，附本院卷第35頁），則被告丙○○、戊○○二人雖尚未辦
    竣繼承登記，使土地登記現狀仍登記邱繼埕為共有人，但依
    民法第1147條規定，被告丙○○、戊○○二人乃屬實質上之
    共有人，僅因民法第759 條規定，於未完成繼承登記前，不
    得處分其因繼承所得之物權而已，但不妨礙被告二人為系爭
    土地之實質上共有人之事實，倘系爭土地之共有人間前已存
    在有分管契約之事實，各共有人就其分管之範圍各自管理使
    用該分管部分之土地，被告等二人自亦得因繼承關係而繼續
    使用其所繼承之權利而對於其被繼承人因分管而得單獨管理
    使用之土地部分，當無疑義。
三、被告抗辯稱系爭土地之共有人有分管契約存在，被告係繼承
    自共有人之一邱繼埕，上述坐落於系爭土地之三棟房屋則是
    其父親邱金松所興建，被告並非無權占用系爭土地一節，則
    為原告所否認，並主張系爭土地之共有人並無分管契約存在
    之事實等語。經查，坐落於系爭土地上之建物，除被告丙○○所有之上述永和市○○路140 巷7 號、9 號、11號等三棟
    房屋之外，尚有前述之建號96、97號之已辦保存登記之建物
    及其他尚未辦妥保存登記之建物坐落系爭土地上，而前述建
    號96、97號之二棟建物原屬於邱繼埕所有，經邱繼埕贈與予
    原告之父邱金田，邱金田乃邱繼埕之么子，其由父親邱繼埕
    生前贈與房屋不動產並非罕見，由此推知，被告抗辯稱兩造
    之祖父邱繼埕於生前已經就其財產加以分配一節，並非全無
    依據，而上開被告丙○○所有之三棟磚造平房係由邱繼埕之
    次子即被告等二人之父邱金松自行興建，於該三棟房屋興建
    當時，被告等之父邱金松尚非土地之共有人，其能在系爭土
    地上興工建屋，且係磚造房屋，並非臨時搭建之建物，若非
    經土地共有人之允許，必然不可能為此於當時屬於相當價值
    之工程，且系爭土地於民國36年進行土地總登記時，尚有邱
    阿嬰、邱繼字、邱爻等人及目前其他共有人之被繼承人為系
    爭土地之共有人，而興建磚造房屋於當時乃屬大事，若非各
    共有人對於興建磚造房屋之土地有單獨管理使用之權限，亦
    無從成事，又按「未經共有人協議分管之共有物，共有人對
    共有物之特定部分占用收益，須徵得他共有人全體之同意。
    如未經他共有人同意而就共有物之全部或一部任意占用收益
    ，他共有人固得本於所有權請求除去其妨害或請求向全體共
    有人返還占用部分。然共有物分管契約，不以共有人明示之
    意思表示為限，共有人默示之意思表示，亦包括在內。惟所
    謂默示之意思表示，係指依共有人之舉動或其他情事，足以
    間接推知其效果意思者而言。」，此有最高法院87年度台上
    字第1359號判決可參，以上述被告等之父邱金松興建上述三
    棟房屋之時，兩造之祖父邱繼埕尚健在，而又有其他與邱繼
    埕同輩之共有人存在之情形下，被告等之父邱金松仍得在系
    爭土地上興工建築，則可見各共有人間對於系爭土地之使用
    當有分管協議存在，且邱金松當時並非系爭土地之共有人，
    本無與其他土地共有人成立分管協議之可能，但衡以當時邱
    金松之父邱繼埕仍健在，且邱繼埕乃土地共有人之一，其事
    實應為使用系爭土地共有人邱繼埕因與其他共有人協議分管
    之部分土地，允由土地共有人邱繼埕之次子邱金松在其上興
    工建築，則邱金松在系爭土地上興建房屋之權利實係源於邱
    繼埕因與其他共有人成立分管協議而得就特定部分土地單獨
    管理使用之權限而來，因而被告抗辯稱系爭土地之共有人前
    曾對於系爭土地有分管之協議，各共有人就特定部分擁有單
    獨管理使用之權限一節，即應屬可採。
四、按「共有人於與其他共有人訂立共有物分割或分管之特約後
    ，縱將其應有部分讓與第三人，其分割或分管契約，對於受
    讓人仍繼續存在。」，此有最高法院48年台上字第1065號判
    例可參，又按「民法第八百十八條固規定：各共有人按其應
    有部分，對於共有物之全部，有使用、收益之權；同法第八
    百二十一條但書亦規定：回復共有物之請求，僅得為共有人
    全體之利益為之。惟同法第八百二十條第一項明定：共有物
    除契約另有訂定外，由共有人共同管理之。所謂管理，旨在
    使用、收益，足見上開第八百十八條及第八百二十一條但書
    之規定係指共有物尚未經共有人為分管之約定時，始有其適
    用。倘共有人就共有物已為分管之約定，各共有人僅能就各
    自分管部分為使用、收益，乃當然之解釋。」，亦有最高法
    院88年度台上字第61號判決可資參照。如上所述，被告丙○○所有之上述三棟磚造平房乃繼承所得，房屋繼承自其父邱
    金松，而邱金松則係使用其父邱繼埕因分管所得單獨管理使
    用之特定部分，嗣被告等又因繼承而被繼承人邱繼埕對於系
    爭土地之應有部分，而成為系爭土地之實質共有人之一，被
    告抗辯稱其因分管契約而得使用前述三棟房屋所坐落之土地
    ，並非無權占有系爭土地一節，即屬可採，而原告雖為系爭
    土地之共有人，然依前揭最高法院判例及判決要旨所示，原
    告仍應受原來共有人間所成立之分管契約效力之拘束，從而
    ，原告主張被告乃係無權占用原告與其他共有人共有之系爭
    土地一節，即屬無可採，故其請求被告丙○○、戊○○應自
    上開永和市○○路7 號、9 號、11號房屋遷出，被告丙○○
    並應將上述三棟房屋拆除，並將土地返還原告及全體共有人
    等，自屬無理由，應予駁回。原告假執行之聲請，因訴之駁
    回而失所附麗，應併予駁回。
伍、本件事證已臻明確，兩造其餘主張及攻擊防禦方法與證據，
    經本院斟酌後，與本件判決結果已不生影響，故不一一論列
    ，附此敘明。
陸、結論：原告之訴為無理由，依民事訴訟法第385條第1項前段
    、第78條，判決如主文。
中    華    民    國    95    年    9     月    19    日
            民事第一庭  法  官  許  瑞  東
以上正本證明與原本無異
如對本判決上訴，須於判決送達後20日內向本院提出上訴狀
中    華    民    國    95    年    9     月    19    日
                        書記官  賴  玉  芬


司法院資訊處製作；財團法人民間司法改革基金會備份。
